臺灣高雄地方法院民事判決　九十三年度訴字第一一八一號
　　原　　　告　丁○○
　　　　　　　　戊　○
　　　　　　　　丙○○
　　訴訟代理人
　　被　　　告　乙○○
　　訴訟代理人　甲○○
右當事人間核定租金事件，經本院於民國九十三年九月一日言詞辯論終結，判決如下
：
    主      文
核定被告就使用原告丁○○、戊○、丙○○所共有坐落高雄市○○區○○段二小段第
一三０三地號土地之如附圖所示Ｂ部分之應付租金數額如附表所示。
被告應給付原告丁○○新台幣貳拾壹萬柒仟伍佰零肆元，並自民國九十二年十二月一
日起按月給付新台幣仟零玖拾柒元。
被告應給付原告戊○新台幣壹拾壹萬柒仟壹佰陸拾陸元，並自民國九十二年十二月一
日起按月給付新台幣壹仟陸佰陸拾玖元。
被告應給付原告丙○○新台幣捌萬陸仟伍佰捌拾貳元，並自民國九十二年十二月一日
起按月給付新台幣壹仟貳佰拾元。
原告其餘之訴駁回。
訴訟費用由被告負擔五十分之三十六，餘由原告丁○○負擔五十分之七、原告戊○負
擔五十分之四、原告丙○○負擔五十分之三。
本判決關於原告勝訴部分得假執行。
    事實及理由
一、原告起訴主張：坐落高雄市○○區○○段二小段第一三０三地號土地（重測前為
    內惟段凹子底小段第一九一之三二地號，下稱系爭土地）為原告所共有（原告丁
    ○○、戊○、丙○○之應有部分分別為八百二十七分之四二七、八百二十七分之
    二三０、八百二十七分之一七０），而其上如附圖所示之Ｂ部分面積三二點一四
    平方公尺與同段第一二七二地號土地（重測前為內惟段凹子底小段一九二之九一
    地號）上之門牌號碼高雄市○○區○○街八號加強磚造三層樓房（建號四四八號
    ，下稱系爭房屋）係被告之前手經法院強制執行拍賣而拍定買受，並於民國八十
    一年間轉讓與被告，而兩造就系爭土地之使用依法應有租賃或法定地上權之關係
    ，惟兩造間就該應付租金及地租迄無法達成協議，爰依民法第四百二十五條之一
    或第八百七十六條之規定，擇一請求鈞院按土地申報地價年息百分之十及原告應
    有部分之比例核定租金，並請求被告應各給付原告丁○○、戊○、丙○○自九十
    二年五月二十七日收受原告所寄發通知被告協議核定並請求給付地租之前五年即
    自八十七年六月一日起至九十二年十一月三十日止之租金或地租總額且按月給付
    ，爰聲明求為判決：（一）核定被告就使用原告丁○○所有坐落高雄市○○區○
    ○段二小段第一三０三地號土地，面積三二點一四平方公尺，應有部分八二七分
    之四二七之租金為申報地價年息百分之十，自八十七年六月一日起至九十二年十
    一月三十日止為每月新台幣（下同）四千五百六十四元，被告應給付原告丁○○
    三十萬一千二百二十四元及自九十二年十二月一日起按月給付四千五百六十四元
    。（二）核定被告就使用原告戊○所有前揭土地之應有部分八二七分之二三０之
    租金為申報地價年息百分之十，自八十七年六月一日起至九十二年十一月三十日
    止為每月二千四百五十八元，被告應給付原告戊○十六萬二千二百二十七元及自
    九十二年十二月一日起按月給付二千四百五十八元。（三）核定被告就使用原告
    丙○○所有前揭土地應有部分八二七分之一七０之租金為申報地價年息百分之十
    ，自八十七年六月一日起至九十二年十一月三十日止為每月一千八百十七元，被
    告應給付原告丙○○十一萬九千九百二十二元及自九十二年十二月一日起按月給
    付一千八百十七元。
二、被告則以：系爭房屋係於六十五年間建造完成，其坐落基地之第一三０三地號土
    地原共有人除原告三人外，尚有訴外人李陳垂柳、蘇郭乞珠、宋許玉寶、林郭金
    玉、卓錕木、許美莉、黃俊宦等共十人，另第一二七二地號土地之所有權人則為
    訴外人曾丁聰，而原告丙○○之被繼承人許劉名完及原告戊○係於五十七年四月
    二十九日因分割而為系爭土地之共有人，原告丁○○則係於六十一年四月十八日
    因拍賣而成為系爭土地之共有人，是系爭房地既非同屬一人所有，自無民法第四
    百二十五條之一及第八百七十六條之適用，且系爭建物占有系爭土地乃因合建而
    取得合法使用權，原告均已因合建取得受分配之房屋而取得提供使用基地之全部
    代價，其等自有義務提供基地予系爭房屋之所有權人即被告無償使用，兩造間就
    系爭土地之使用自屬無償使用之法定地上權之關係而非租賃權等語資為抗辯，並
    求為判決原告之訴駁回。
三、本件原告主張系爭土地現為其等依上開應有部分比例所共有，而基地坐落於系爭
    土地與同段第一二七二地號土地上之系爭房屋，乃由訴外人吳清吉向法院拍定取
    得所有權後再於八十一年間轉讓與被告，而系爭房屋占有系爭土地之部分為如附
    圖所示Ｂ部分之面積三二點一四平方公尺等情，此有其等所提出之土地登記謄本
    、高雄市鹽埕地政事務所土地複丈成果圖、建物登記謄本等件附卷可稽，被告對
    此亦不爭執而堪信原告此部分之主張為真實，惟被告則以前揭情詞置辯。經查：
  （一）按「土地與房屋為各別之不動產，各得單獨為交易之標的，且房屋性質上不
        能與土地使用權分離而存在，亦即使用房屋必須使用該房屋之地基，故土地
        及房屋同屬一人，而將土地及房屋分開同時或先後出賣，其間雖無地上權設
        定，然除有特別情事，可解釋為當事人之真意，限於賣屋而無基地之使用外
        ，均應推斷土地承買人默許房屋承買人繼續使用土地」，最高法院四十八年
        度台上字第一四五七號著有判例，另「土地與房屋同屬一人，而將土地及房
        屋分開同時或先後出賣時，依本院四十八年台上字第一四五七號判例，應推
        斷土地承買人默許房屋承買人繼續使用土地，參照該判例之原判決全部裁判
        意旨，係認為使用土地之房屋所有人對土地所有人應支付相當之代價，則其
        法律關係之性質，當屬租賃，至其租金數額，如當事人間不能協議決定，當
        可訴請法院裁判，其再因轉讓而承受土地所有權之人，應有民法第四百二十
        五條之適用，其再因轉讓而繼受房屋所有權之人，則除有反對之特約外，應
        推斷土地所有人對之默許其繼續承租，故不問其後為轉讓土地或轉讓房屋，
        其土地所有權之承受人對房屋所有人或房屋所有權之承受人對土地所有人，
        均繼續其原來之法律關係」，最高法院七十三年度第五次民事庭會議亦著有
        決議，是房屋性質上原即不能與土地使用權分離而存在，在土地及房屋原同
        屬一人而嗣各異其所有時，基於其原有之使用權關係及買受人原為可預見之
        範圍，為解決此一占有權源之問題，解釋上除有特別情事可認當事人之真意
        限於賣屋而無基地之使用外，均應推斷土地承買人默許房屋承買人得支付相
        當之代價而繼續使用土地，且再因轉讓而繼受房屋所有權之人，除有反對之
        特約外，土地原所有權人或其承受人，亦應推斷對之默許其繼續承租而繼續
        其原來之法律關係，此觀新修正民法第四百二十五條之一規定即明（該條規
        定「土地及其土地上之房屋同屬一人所有，而僅將土地或僅將房屋所有權讓
        與他人，或將土地及房屋同時或先後讓與相異之人時，土地受讓人或房屋受
        讓人與讓與人間或房屋受讓人與土地受讓人間，推定在房屋得使用期限內，
        有租賃關係」），而尋鐸該規範意旨乃側重於房屋所有權與基地利用權一體
        化之體現，並基於房屋既得使用權保護原則之考量，進而肯認基地使用權不
        因基地物權之嗣後變動而受影響，藉以調和土地與建物之利用關係，庶符社
        會正義之要求，是在房屋及土地原即異其所有惟房屋所有權人就該基地原有
        使用權之情況，雖與上開判例及條文所稱之「土地及房屋同屬一人」情形未
        盡相同，但就其規範目的及債權物權化之趨勢而言，應依「相類事實，應為
        相同處理」之法理而類推適用（最高法院九十一年度台上字第一九一九號裁
        判可資參照），其房屋或土地再行移轉時，解釋上除有特別情事可認當事人
        之真意限於賣屋即拋棄其基地之使用權外，亦應推斷土地所有人默許房屋承
        買人得支付相當之代價而繼續使用土地，且再因轉讓而繼受房屋所有權之人
        ，除有反對之特約外，亦應推斷對之默許其繼續承租而繼續其原來之法律關
        係，此由新修正民法第四百二十六條之一之規定亦得推之（該條規定「租用
        基地建築房屋，承租人房屋所有權移轉時，其基地租賃契約，對於房屋受讓
        人，仍繼續存在」）。
  （二）查訴外人道宣原為系爭土地之共有人之一，其與訴外人馬文超共同在高雄市
        鼓山區○○段凹子底小段包括系爭土地在內之重測前內惟段凹子底小段第一
        九０地號等十一筆土地上興建「慈舟新村」樓房數百棟時，因缺乏資金而於
        五十七年七月十四日由訴外人馬文超與原告丁○○訂立協議書，約定由訴外
        人馬文超向原告借款七十萬元，以其與訴外人道宣共建之三棟房屋作為擔保
        ，其中系爭房屋（於六十五年八月十九日建築完成，並由訴外人道宣受分配
        而原始取得所有權）抵押二十八萬元，並於同日由訴外人道宣、馬文超共同
        與原告就該三棟房屋分別訂立預售合約書出賣予原告丁○○，嗣因訴外人道
        宣、馬文超違反上開約定而將除系爭房屋外之二棟房屋轉賣予他人，原告丁
        ○○乃解除契約並訴請訴外人道宣、馬文超返還價金，經最高法院六十一年
        度台上字第一０一號判決訴外人道宣、馬文超應共同給付原告丁○○五十四
        萬元及自五十七年七月十四日起之法定遲延利息確定後，其乃向法院聲請拍
        賣訴外人道宣就系爭土地之應有部分一四一八分之四六八並於六十一年四月
        十八日承受之（該時系爭土地之共有人除原告三人外另有訴外人李陳垂柳等
        共計十人），惟其僅受償十七萬五千零五十元，其餘本息均未受償，訴外人
        道宣為防止原告丁○○對其繼續追償，遂於六十五年六月二十三日將其所受
        分配之系爭房屋出賣並移轉所有權登記予訴外人曾丁聰而詐害原告丁○○尚
        未受償之上開所餘債權，原告丁○○因此乃訴請撤銷其等間之買賣行為並塗
        銷所有權移轉登記，及訴外人道宣應協同原告丁○○就系爭房屋辦理債權額
        二十八萬元，清償期為五十八年三月十五日之抵押權設定登記，該案經台灣
        高等法院台南分院六十六年度上更一字第二七三號、最高法院六十七年度台
        上字第七０一號判決原告丁○○勝訴確定，訴外人道宣因而於六十七年七月
        七日辦理設定抵押權予原告丁○○完畢，原告丁○○乃於同年就系爭房屋聲
        請法院裁定准予拍賣抵押物而由訴外人吳清吉拍定取得，後系爭土地於八十
        四年六月十九日因共有物和解分割而由原告三人分別共有，而原告嗣曾對被
        告及訴外人黃宗修、黃伊凡、黃震宇以系爭房屋無權占有系爭土地為由訴請
        拆屋還地並給付相當於租金之不當利得，經本院八十九年度訴字第二二三六
        號、台灣高等法院高雄分院九十年度上字第二四四號以訴外人道宣興建系爭
        房屋業經包含原告在內之系爭土地全體共有人同意，其土地使用期限自以系
        爭房屋堪予使用之期限，故被告及訴外人黃宗修等有占有權源，被告得使用
        系爭土地至系爭房屋滅失或不堪使用時為止而判決原告敗訴確定等情，此有
        本院八十九年度訴字第二二三六號、台灣高等法院高雄分院九十年度上字第
        二四四號、台灣高等法院台南分院六十六年度上更一字第二七三號、最高法
        院六十七年度台上字第七０一號民事判決、土地登記謄本、建物登記謄本等
        件附卷可稽，並經本院審閱六十七年度執字第三九七三號拍賣抵押物卷宗無
        訛，是原告原即同意提供如附圖所示Ｂ部分土地予訴外人道宣、馬文超興建
        房屋使用，訴外人道宣於系爭房屋興建完成而原始取得所有權時，其就該部
        分之土地亦因此而有正當之使用權源，後系爭房屋因拍賣再輾轉由被告受讓
        而異其所有後，該拍賣並無得解釋當事人之真意有限於賣屋而無基地使用之
        特別情形，則依前揭說明，系爭土地所有人之原告自已默許系爭房屋受讓人
        之被告得繼續支付相當之代價而繼續其原來之法律關係，而被告就原告是否
        業因上開合建取得受分配之房屋而已取得提供使用基地之全部代價或曾應允
        該房屋所有權人得予無償使用之事實亦未另行舉證以實其說，是被告辯稱其
        所有系爭房屋就系爭土地原有無償使用之法定地上權云云，洵屬無據。
  （三）被告雖另提臺灣屏東地方法院九十年度訴字第九０一號（一審）、台灣高等
        法院高雄分院九十一年度上易字第二０七號（二審）及本院八十九年度訴字
        第二二三六號（一審）、台灣高等法院高雄分院九十年度上字第二四四號（
        二審）並本院九十一年度訴字第二七四五號民事判決為同一之辯詞，惟該等
        案件之判決理由，或僅在闡釋被告所有建物占用他人所有之土地有正當權源
        而已，非進而謂被告有無償使用基地之權利，或為土地共有人就土地之使用
        原有分管契約，嗣其中一共有人之應有部分經其債權人即被告聲請法院拍賣
        而承受成為共有人之一，受讓人之被告就共有土地之使用狀況應受已成立分
        管契約之拘束，與本件均炯不相同而非可為相同之認定，被告就此所辯，亦
        非可採。
    綜上所述，原告曾同意提供如附圖所示Ｂ部分土地予訴外人道宣、馬文超在其上
    興建房屋，而訴外人道宣於系爭房屋興建完成而原始取得所有權時，即因而就該
    部分之土地有正當之使用權源，後系爭房屋雖因拍賣再輾轉由被告受讓致土地及
    房屋非同屬一人，惟該拍賣尚無從解釋當事人之真意僅限於賣屋而不使用其基地
    ，則類推適用民法第四百二十五條之一之規定結果，系爭土地所有人之原告與被
    告就該部分之土地自應成立租賃關係，並得類推適用該條第二項之規定而請求法
    院定其租金數額甚明。
四、末按建築房屋之基地租金，依土地法第一百零五條準用第九十七條第一項規定，
    城市地方土地之租金，以不超過土地申報總價額年息百分之十為限，而所謂土地
    總價額，係以法定地價為準，土地法施行法第二十五條定有明文，另法定地價，
    依土地法第一百四十八條規定，係土地所有人依該法規定所申報之地價，又所謂
    年息百分之十為限，乃指基地租金之最高限額而言，並非必須照申報價額年息百
    分之十計算之，且尚須斟酌基地之位置，工商繁榮程度、使用人利用基地之經濟
    價值、所受利益，彼等關係及社會感情等情事，以為決定；又請求法院核定租金
    部分，其訴之性質為形成之訴，關於請求給付租金部分，其訴之性質為給付之訴
    ，為達訴訟經濟目的，原告固非不得同時提起上開形成之訴及給付之訴，然必先
    經法院核定租金數額後，原告始得據以請求被告如數給付。查原告主張其曾於九
    十二年五月二十六日寄發存證信函通知被告協議定租並請求給付地租，後於同年
    十二月十七日再聲請調解，惟兩造就該租金數額之協議仍為不諧乙節，此為被告
    所不爭執，並有存證信函、調解不成立證明書等件附卷足參，是兩造就使用系爭
    土地之租金數額既不能協議，則本件原告聲請本院予以核定租金，並為訴訟經濟
    計而一併請求自請求被告協議核定及給付地租前五年即八十七年六月一日起至九
    十二年十一月三十日止按核定租金計付，及自九十二年十二月一日起，按月依核
    定租金支付，自無不合。查系爭土地位於高雄市區○○○鄰○○○○路，屬住宅
    區，交通便利，而該土地上之系爭房屋為加強磚造四層樓房，屬邊間，現由被告
    承租予訴外人黃宗修等人使用，此業經本院勘驗現場屬實，並製有勘驗筆錄在卷
    足參，而系爭房屋現由被告出租予訴外人黃宗修等人使用，約定租金為每月五千
    元，經稅捐單位於九十一年度核定被告租金所得為三萬餘元，亦為被告所自陳在
    卷，並有財政部台灣省北區國稅局九十一年度綜合所得稅核定通知書附卷足憑，
    是本院審酌系爭土地附近繁榮程度，使用狀況，並考量目前社會經濟情況等情，
    認為其租金數額以按申報地價年息百分之八應為適當，而系爭土地之申報地價，
    於八十六年七月為三萬零九百元，八十七年七月、八十八年七月、八十九年七月
    ，均為三萬一千二百元，九十年七月、九十一年七月、九十二年一月，均為二萬
    八千元，此有地價謄本在卷可按，準此，依被告所占用之土地面積、申報地價、
    年租率及原告應有部分之比例核定結果，被告於八十七年六月、自八十七年七月
    一日起至九十年六月三十日止、九十年七月一日起至九十二年十一月三十日止每
    月應分別給付予原告丁○○、戊○、丙○○之租金各為三千四百十九元、一千八
    百四十一元、一千三百六十一元；三千四百五十二元、一千八百五十九元、一千
    三百七十四元；三千零九十七元、一千六百六十九元、一千二百三十三元（計算
    式：申報地價×8%×占用面積×1/12＝每月租金，八十七年六月，30900×8%×
    32.14×1/12＝6621，原告丁○○、戊○、丙○○按其應有部分每月得請領之租
    金各為：6621×427/827＝3419、6621×230/827＝1841、6621×170/827＝1361
    ；自八十七年七月一日起至九十年六月三十日止，31200×8%×32.14×1/12＝
    6685，原告丁○○、戊○、丙○○按其應有部分比例每月得請領之租金各為：
    6685×427/827＝3452、6685×230/827＝1859、6685×170/827＝1374；自九十
    年七月一日起至九十二年十一月三十日止，28000×8%×32.14×1/12＝5999，原
    告丁○○、戊○、丙○○按其應有部分比例每月得請領之租金各為：5999×
    427/827＝3097、5999×230/827＝1669、5999×170/827＝1233），從而，原告
    丁○○、戊○、丙○○得請求之租金，於八十七年六月間，各為三千四百十九元
    、一千八百四十一元、一千三百六十一元；自八十七年七月一日起至九十年六月
    三十日止，計三十六個月，各為十二萬四千二百七十二元、六萬六千九百二十四
    元、四萬九千四百六十四元（3452×36＝124272、1859×36＝66924、1374×36
    ＝49464）；自九十年七月一日起至九十二年十一月三十日止，計二十九個月，
    各為八萬九千八百十三元、四萬八千四百零一元、三萬五千七百五十七元（3097
    ×29＝89813、1669×29＝48401、1233×29 ＝35757），合計各為二十一萬七千
    五百零四元（3419+124272+89813＝217504 ）、十一萬七千一百六十六元（
    1841+66924+48401＝117166）、八萬六千五百八十二元（1361+49464+35757＝
    86582），且被告自九十二年十二月一日起應按月給付原告丁○○、戊○、丙○
    ○各三千零九十七元、一千六百六十九元、一千二百三十三元，原告於此請求尚
    屬有據，應予准許，其逾此範圍外之請求，於法無據，應予駁回。
五、本件主文第二、三、四項均係所命給付之金額未逾五十萬元之判決，依民事訴訟
    法第三百八十九條第一項第五款之規定，自應就原告勝訴部分依職權宣告假執行
    。
六、結論：原告之訴為一部有理由，一部無理由，依民事訴訟法第七十九條、第八十
    五條第一項但書、第三百八十九條第一項第五款，判決如主文。
中　　　華　　　民　　　國　　九十三　　年　　　十　　　月　　 十五 　　日
                              臺灣高雄地方法院民事第五庭
~B法　　　官　何悅芳
  附     表：
  土地坐落：高雄市○○區○○段二小段第一三０三地號（面積三二點一四平方公尺
              ）
 ┌────────┬────────┬────────┬────────┐
 │姓    名        │期          間  │每月租金數額    │應有部分        │
 ├────────┼────────┼────────┼────────┤
 │丁○○          │87.6            │3419            │427/827         │
 ├────────┼────────┼────────┼────────┤
 │                │87.7.1~90.6.30  │3452            │                │
 ├────────┼────────┼────────┼────────┤
 │                │90.7.1~92.11.30 │3097            │                │
 ├────────┼────────┼────────┼────────┤
 │  戊  ○        │87.6            │1841            │230/827         │
 ├────────┼────────┼────────┼────────┤
 │                │87.7.1~90.6.30  │1859            │                │
 ├────────┼────────┼────────┼────────┤
 │                │90.7.1~92.11.30 │1669            │                │
 ├────────┼────────┼────────┼────────┤
 │  丙○○        │87.6            │1361            │170/827         │
 ├────────┼────────┼────────┼────────┤
 │                │87.7.1~90.6.30  │1374            │                │
 ├────────┼────────┼────────┼────────┤
 │                │90.7.1~92.11.30 │1233            │                │
 └────────┴────────┴────────┴────────┘
右為正本係照原本作成。
如不服本判決，應於送達後廿日內，向本院提出上訴狀並表明上訴理由，如於本
判決宣示後送達前提起上訴者，應於判決送達後十日內補提上訴理由書（須附繕本）。
中　　　華　　　民　　　國　　九十三　　年　　　十　　　月　　 十五 　　日
~B法院書記官　楊明月
